【裁判字號】    88,訴,447
【裁判日期】    890829
【裁判案由】    給付貨款
【裁判全文】
臺灣苗栗地方法院民事判決  八十八年度訴字第四四七號
    原      告  陳忠炳即山立工業社
    訴訟代理人  林思銘律師
    複 代理 人  丙○○      .
    被      告  華泰冷凍股份有限公司  設苗栗縣頭份鎮○○路二五巷十號
    法定代理人  甲○○        .
    訴訟代理人  乙○○        .
右當事人間請求給付貨款事件，本院判決如左：
    主      文
被告應給付原告新台幣陸拾參萬參仟玖佰柒拾肆元及民國八十八年十一月五日起至清
償日止，按年息百分之五計算之利息。
訴訟費用由被告負擔。
本判決於原告以新台幣貳拾壹萬元為被告供擔保後，得為假執行；但被告如於假執行
程序實施前，以新台幣陸拾參萬元為原告預供擔保，得免為假執行。
    事      實
甲、原告方面：
一、聲明：如主文第一項所示，並陳明願供擔保請准宣告假執行。
二、陳述：緣被告前於民國（下同）八十七年十二月二十九日向原告訂製冰塊鋸切機
    一台，兩造約定總報酬為新台幣（下同）三十萬元，又約定原告應於八十八年四
    月十日前完成交貨，被告並應同時付清價款。惟嗣後被告曾至原告工業社內一再
    要求修改該鋸切機之型式，並因如照被告所要求之型式修改製造所需費用將較高
    ，且將無法依原約定於八十八年四月十日前製造完成並交貨。故兩造乃解除上開
    於八十七年十二月二十九日所訂立之契約，另於八十八年五月初，在原告工業社
    內，另行約定原告依原有機器雛型，照被告之指示製造不同型式之全自動冰塊鋸
    切機一台，並將材質改為不銹鋼，鋸刀也改為較大型，再加設升降台，兩造復約
    定報酬依實際造價為準，且雙方各應於八十八年六月十日前交貨或付清價款。原
    告乃依約將該全自動冰塊鋸切機（以下簡稱系爭機器）製作完成並依約交付予被
    告且安裝完畢，並通知被告該總價款為六十三萬三千九百七十四元，惟被告迄今
    仍未支付此一款項，屢經原告催討，被告仍置之不理。為此，爰依兩造間承攬契
    約之法律關係，求為判決如訴之聲明。
三、證據：提出估價單五紙、存證信函一件、支票三紙，及聲請訊問證人吳聲雄、余
    昱熙，並聲請鑑定系爭冰塊鋸切機之造價。
乙、被告方面：
一、聲明：駁回原告之訴及假執行之聲請；如受不利判決，願供擔保請准宣告免為假
    執行。
二、陳述：
（一）兩造於八十七年十二月二十九日訂立契約之初，即已約明要做升降台，就鋸刀
      尺寸也已約定明確。原告所製造完成系爭機器之型式，均係照兩造上開契約之
      約定，僅材質改成不銹鋼作成，然此亦非出於被告之要求，而為原告所自行修
      改，是兩造所訂之前開契約並無原告所言解除之情事。又於兩造訂立上揭契約
      之時，原告即已收受訂金十萬元，嗣後，原告並遲延至八十八年六月始製作完
      成並交貨，且拒絕收受餘款二十萬元，被告為依約履行給付報酬之義務，已於
      鈞院提存所為原告提存二十萬元，是故被告對於原告所負給付報酬之義務業已
      消滅。
（二）再原告於八十八年五月二十四日尚來電告知將來收取餘款二十萬元，至同月底
      復提出超過約定總價額三十萬元甚鉅之估價單，要求被告扣除訂金十萬元外，
      應再給付四十六萬三千七百八十四元，而至本件起訴時，原告所要求之數額又
      更加提高，實可見原告行事之反覆。至原告所謂其於契約解除後以開立支票方
      式退還之訂金，被告則曾以存證信函將之寄還，惟遭原告所拒收。
三、證據：提出請款單一紙、提存書二紙、不起訴處分書一件、存證信函並信封三件
    、支票三紙為證。
    理      由
一、本件原告起訴主張：被告前於八十七年十二月二十九日向原告訂製冰塊鋸切機一
    台，兩造約定總報酬為三十萬元。惟嗣後被告曾至原告工業社內一再要求修改該
    鋸切機之型式、材質，又因如照被告所要求之型式修改製造所需費用將較高，且
    將無法於原約定之日期前完成交貨，兩造乃於八十八年五月初合意解除原訂立之
    契約，另行約定原告依原有機器雛型，照被告之指示製造不同型式、材質之全自
    動冰塊鋸切機一台，兩造並約定報酬依實際造價為準，且雙方各應於八十八年六
    月十日前交貨或付清貨款，原告乃依約將該鋸切機製作完成並交付予被告且安裝
    完畢，並通知被告該總報酬為六十三萬三千九百七十四元，惟被告迄今仍未支付
    此一款項，屢經催討，被告仍置之不理，爰依兩造間承攬契約之法律關係，請求
    被告給付六十三萬三千九百七十四元並法定利息。被告則以兩造於八十七年十二
    月二十九日訂立前開契約之初，即已就系爭機器之型式約定明確，原告所製造完
    成之系爭機器之型式，均係照兩造上開契約之約定，僅材質改成不銹鋼作成，然
    此亦非出於被告之要求，而為原告所自行修改，是兩造所訂之前開契約並無原告
    所言解除之情事。又於兩造訂立前開契約之時，原告即已收受訂金十萬元，嗣後
    ，原告並遲延至八十八年六月間始交貨完成，並拒絕收受餘款二十萬元，被告為
    依約履行給付報酬之義務，已於本院提存所為原告提存二十萬元，是故被告對於
    原告所負給付報酬之義務業已消滅等語，資為辯解。
二、查原告主張被告前於八十七年十二月二十九日向原告訂製冰塊鋸切機一台，兩造
    約定總報酬為三十萬元等情，業為被告所自認，復據原告提出訂貨單一紙為證，
    自屬真實。又原告已於八十八年六月間將系爭機器交付予被告並安裝完成乙節，
    則為兩造所不爭，並有本院於八十九年七月十日至被告公司勘驗時所攝之系爭機
    器照片六幀在卷可稽，亦堪信為真實。是以本件應審酌者在於，兩造上開契約是
    否確於八十八年五月初已由兩造合意解除，並另行約定由原告依被告之指示製造
    不同型式、材質之全自動冰塊鋸切機一台，且約定報酬依實際造價為準等情，茲
    詳述如下：
（一）查原告主張系爭機器之造價（僅計算材料及工資，而不加計利潤）為六十三萬
      三千九百七十四元之事實，業據其提出估價單五紙為證，又據鑑定人徐銀森即
      苗栗縣機器商業同業公會理事長鑑定結果，認為系爭機器之製作成本為六十四
      萬五千一百十五元（即七十四萬一千八百八十二元扣除利潤九萬六千七百六十
      七元）等情，此有苗栗縣機器商業同業公會八十九年七月十七日苗縣機公字第
      八九０二號函附之鑑定報告一紙在卷可考；而原告雖為苗栗縣機器商業同業公
      會之會員，然與鑑定人本身並無親屬關係等私人情誼，此業經鑑定人所陳明；
      又該鑑定報告除分就系爭機器製造所用材料、工資分別計算外，並就各個材料
      、技工之種類再細部精算，雖此一鑑定報告其中關於管理費（二萬八千元）、
      設計費（六萬元）之部分可認為欠缺客觀數據者，惟此部分之金額僅占前開經
      鑑定系爭機器總成本之小部分比例，且該管理費、設計費等就系爭機器之製造
      完成亦應是不可或缺。綜上各情，當認前揭鑑定報告就系爭冰塊鋸切機之成本
      計算有相當之憑依，而可採信。且該鑑定報告所認系爭機器之造價，與原告所
      主張者甚為相近，是以堪認原告此部分之主張為真實。
（二）再原告製造系爭機器之造價，已如上述，既已遠超過兩造於八十七年十二月二
      十九日約定之總報酬三十萬元；又參以被告自陳：此次訂製系爭機器乃是第一
      次，伊之前未曾向原告訂製其他之冰塊切鋸機乙節，而堪認兩造間於訂約時，
      亦當無因長久業務關係而給予特別折扣之情事。況衡諸常情，原告開設工業社
      既為謀利營生，殊無以遠低於造價之報酬承攬工作之理。另本院於八十九年七
      月十日至現場勘驗系爭機器所得認知，認為系爭機器實已有相當之複雜度，此
      觀該勘驗筆錄所附照片自明，而原告可憑己身之技術將之製造完成，並於安裝
      完成後可正常操作且合於被告所用，是可見原告就系爭機器之製造顯有相當之
      經驗，衡情亦殊無可能於八十七年十二月二十九日兩造訂約之初，因估算錯誤
      而就須以六十餘萬元成本製造之機器，估定報酬僅需三十萬元。況原告若確有
      估算錯誤之情事，然參諸兩造於八十七年十二月二十九日訂約時所簽立之訂貨
      單，就訂製之品名僅書明「冰塊鋸切機一台」，就規格、型式、材質、升降台
      之有無等皆未細部約明，則原告於製造時實可逕就規格、型式等予以限縮，而
      生產以三十萬元足敷成本的機器即可，考諸常情殊無必要仍以六十餘萬元之成
      本製造系爭機器，致生爭議。從而，原告主張兩造於八十七年十二月二十九日
      約定報酬為三十萬元之機器製作契約，所約定製造之機器於材質、型式，皆與
      其之後製造完成之系爭機器不同，而係因為嗣後被告曾至原告工業社內一再要
      求修改該鋸切機之形式，兩造乃解除上開訂契約，另於八十八年五月初，另行
      約定由原告製造型式、材質不同之全自動冰塊鋸切機一台等情，應信為真實。
      再系爭機器就機架部分之不銹鋼材料（即不銹鋼角鐵、不銹鋼板、不銹鋼網部
      分）之成本，僅有八萬九千零五十五元，此有上揭鑑定報告可稽，此部分成本
      占系爭機器造價之比例並不高，故如僅變更此一部分之材質，系爭機器之造價
      並不會從三十萬元鉅幅攀升為六十餘萬元，再徵諸上開說明，實可知被告辯稱
      兩造於八十七年十二月二十九日訂立前開契約之初，即已就系爭機器之型式、
      材質約定明確，且原告所製造完成系爭機器之型式，均係照兩造上開契約之約
      定，僅材質自原告自行修改成不銹鋼，兩造所訂之前開契約並無原告所言解除
      之情事云云，實不可採。再兩造於另訂新約後，於所應製造之系爭機器，就型
      式、材質等既皆與原先約定者不同，而被告又係先後多次要求修改，則兩造實
      無法於另訂新約時就報酬明確約定。是故原告主張兩造約定報酬依實際造價為
      準乙節，亦當屬真實。
（三）至被告辯稱原告於八十八年五月二十四日尚來電告知將來收取餘款二十萬元之
      事實，並未據被告提出積極確實之證據以實其說。又被告復抗辯原告曾於八十
      八年五月月底提出數紙估價單，要求被告扣除訂金十萬元外，應再給付四十六
      萬三千七百八十四元，至本件起訴時，原告所要求之數額又更加提高乙節，雖
      據被告提出估價單四紙、請款單一紙為證，且為原告所不爭，然經本院詳加查
      核，於被告提出之請款單上已載明係「三至五月份請款單」，而被告提出之估
      價單四紙實和原告提出者相同，而被告謂原告此次起訴要求數額又加提高者，
      實係因原告另多提出一紙「八十八年六月」之估價單，加計其金額七萬零一百
      九十元所致。而兩造既係約定報酬依實際造價為準，已如前述，且系爭機器於
      八十八年六月方交貨，復為被告所自陳，則原告於八十八年五月先行請求該年
      三月至五月之款項，於本次起訴時，復加計同年六月所增加之款項而一併請求
      ，尚無不當，是被告謂原告之請求反覆無常云云，亦屬無據，自尚難為有利於
      被告之認定。綜上所述，當認兩造於八十七年十二月二十九日訂立之契約，已
      於八十八年五月初解除，復另行約定由原告製造型式、材質皆不同之全自動冰
      塊鋸切機一台，且兩造約定報酬係依實際造價為準甚明。
三、按承攬者，謂當事人約定，一方為他方完成一定之工作，他方俟工作完成，給付
    報酬之契約；又報酬應於工作交付時給付之，無須交付者，應於工作完成時給付
    之，民法第四百九十條第一項、第五百零五條第一項分別定有明文。查兩造間既
    約定由原告為被告完成系爭機器之製造安裝，即係約定原告為被告完成一定之工
    作，是故兩造間當係成立承攬契約。而原告製造系爭機器之造價為六十三萬三千
    九百七十四元，且原告已就系爭機器完成製造、安裝，已如上述，當可認原告已
    依約完成工作，是原告自得向被告請求報酬。再兩造間之原契約既已合意解除，
    並另訂新約，其間債之關係即已變更，不復同一，是被告抗辯伊就原契約之總報
    酬三十萬元，已給付十萬元訂金，並就餘款於本院提存所為原告提存等情，縱然
    屬實，亦無解其就兩造新訂契約之報酬給付義務，故被告尚不得以此免責。從而
    ，原告本於兩造間承攬契約之法律關係，請求被告給付六十三萬三千九百七十四
    元，並自起訴狀繕本送達翌日即八十八年十一月五日起至清償日按年息百分之五
    計算之利息，洵屬自當，應予准許。
四、兩造均陳明願供擔保，以代釋明，聲請宣告假執行或免為假執行，均核無不合，
    爰各酌定相當之擔保金額，併准許之。再本件判決之基礎已臻明確，兩造其餘攻
    擊防禦方法及舉證，核與判決無影響，爰不另一一論述，附此敘明。
五、據上論結，本件原告之訴為有理由，依民事訴訟法第七十八條、第三百九十條第
    二項、第三百九十二條，判決如主文。
中      華      民      國    八十九    年      八      月    二十九    日
                                  臺灣苗栗地方法院民事庭
~B法      官  林燦都
右為正本係照原本作成。
如對本判決上訴，須於判決送達後廿日內向本院提出上訴狀。
~B法院書記官  林碧鳳
中      華      民      國    八十九    年      八      月    二十九    日


司法院資訊處製作；財團法人民間司法改革基金會備份。
